臺灣高等法院民事判決　　　　　　 92年度重上更(二)字第165號
上　訴　人　Ｓ○
訴訟代理人　陳正磊律師
上　訴　人　己○○
　　　　　　癸○○
　　　　　　辛○○
上　　　一　吳明南
訴訟代理人
上　訴　人　壬○○
　　　　　　丑○○
　　　　　　ｑ○○
　　　　　　庚○○
　　　　　　子○○
上　　　一　吳侯秀雲
訴訟代理人
上　訴　人　Ｒ○○
兼　上　一　Ｑ○○
訴訟代理人
上　訴　人　Ａ○○○
　　　　　　Ｘ○○（即陳華之承受訴訟人）
　　　　　　ｋ○○（即陳華之承受訴訟人）
　　　　　　ｌ○○（即陳華之承受訴訟人）
　　　　　　ｍ○○（即陳華之承受訴訟人）
　　　　　　ａ○○（即陳華之承受訴訟人）
　　　　　　地○○（即章兩成之承受訴訟人）
　　　　　　ｔ○○（即章兩成之承受訴訟人）
　　　　　　ｕ○○（即章兩成之承受訴訟人）
　　　　　　ｖ○○（即章兩成之承受訴訟人）
　　　　　　戊○○
　　　　　　ｘ○○
　　　　　　ｗ○○　　台北市○○區○○路五一八巷二號一樓
　　　　　　天○○（即李培瑜之承受訴訟人）
　　　　　　酉○○（即李培瑜之承受訴訟人）
　　　　　　申○○（即李培瑜之承受訴訟人）
　　　　　　午○○（即李培瑜之承受訴訟人）
　　　　　　戌○○（即李培瑜之承受訴訟人）
　　　　　　亥○○（即李樹茂之承受訴訟人）
　　　　　　宙○○
　　　　　　黃○○
　　　　　　玄○○
　　　　　　巳○○
　　　　　　宇○○○
上　　　一　林家仁
訴訟代理人
上　訴　人　ｏ○○
　　　　　　甲丙○○（即陳萬生之承受訴訟人）
　　　　　　Ｂ○○
　　　　　　Ｋ○○
　　　　　　Ｍ○○
　　　　　　Ｎ○○
　　　　　　Ｌ○○
　　　　　　未○○○
上　　　一　李堯
訴訟代理人
上　訴　人　丁○○
　　　　　　乙○○○
　　　　　　ｚ○○
　　　　　　Ｏ○○
　　　　　　ｙ○○○
　　　　　　甲○○○
　　　　　　丙○○
　　　　　　甲乙○
　　　　　　甲甲○
　　　　　　甲丁○
　　　　　　Ｐ○○
　　　　　　Ｊ○○
　　　　　　Ｃ○○
　　　　　　ｃ○○
　　　　　　ｄ○○
　　　　　　ｅ○○
　　　　　　ｐ○○
　　　　　　ｓ○○○（即ｆ○○之承受訴訟人）
　　　　　　ｊ○○（即ｆ○○之承受訴訟人）
　　　　　　ｇ○○（即ｆ○○之承受訴訟人）
　　　　　　Ｕ○○（即ｆ○○之承受訴訟人）
　　　　　　ｉ○○（即ｆ○○之承受訴訟人）
　　　　　　ｈ○○（即ｆ○○之承受訴訟人）
　　　　　　Ｔ○○（即ｒ○○之承受訴訟人）
　　　　　　Ｗ○○（即ｒ○○之承受訴訟人）
　　　　　　Ｖ○○（即ｒ○○之承受訴訟人）
　　　　　　ｎ○○
　　　　　　Ｚ○○
　　　　　　Ｙ○○
　　　　　　寅○○（即吳阿苗之承受訴訟人）
　　　　　　辰○○（即吳阿苗之承受訴訟人）
　　　　　　卯○○（即吳阿苗之承受訴訟人）
　　　　　　ｂ○○○（即陳天來之承受訴訟人）
上　訴　人　財團法人天主教會台北教區
法定代理人　鄭再發
訴訟代理人　廖修三律師
複代理人　　吳桂華
上　訴　人　Ｇ○○（即徐王彩薇之承受訴訟人）
　　　　　　Ｅ○○（即徐王彩薇之承受訴訟人）
　　　　　　Ｉ○○（即徐王彩薇之承受訴訟人）
　　　　　　Ｈ○○（即徐王彩薇之承受訴訟人）
　　　　　　Ｄ○○（即徐王彩薇之承受訴訟人）
　　　　　　Ｆ○○（即徐王彩薇之承受訴訟人）
上　六　人　林永頌律師
共　　　同　施淑貞律師
訴訟代理人　黃韋齊律師
共　　　同　廖頌熙律師
複代理人　　蔡佳吟律師
上開當事人間請求分割共有物事件，上訴人對於中華民國八十五
年八月二十二日臺灣臺北地方法院八十四年重訴字第一三三七號
第一審判決提起上訴，經最高法院第二次發回更審，本院於九十
四年二月二十二日言詞辯論終結，判決如下：
    主  文
上訴駁回。
第二審及發回前第三審訴訟費用由上訴人Ｓ○負擔十八萬七千五
百分之一萬二千七百五十四，餘由其他上訴人連帶負擔。
    事實及理由
一、本件分割共有物事件，為固有必要共同訴訟，依民事訴訟法
    第五十六條第一項第一款規定：「共同訴訟人中一人之行為
    有利益於共同訴訟人者，其效力及於全體」。查原審共同被
    告有己○○、癸○○、辛○○、壬○○、丑○○、ｑ○○、
    庚○○、子○○八人不服第一審判決，提起上訴，依上開條
    文規定，其等上訴效力應及於其餘未上訴之原審共同被告，
    其餘原審共同被告視同為上訴人，爰均併列為上訴人。
二、原審共同被告李培瑜、李樹茂及陳天來均於本院前審訴訟中
    死亡，申○○、午○○、戌○○、天○○為李培瑜之繼承人
    ；亥○○為李樹茂之繼承人；ｂ○○○、寅○○、辰○○、
    卯○○為陳天來之繼承人，有
    ，業於本院前審依法聲明承受訴訟。徐王彩薇於九十年一月
    二十七日上訴第三審程序中死亡，繼承人Ｉ○○、Ｇ○○、
    Ｅ○○、徐翼人、Ｄ○○、Ｆ○○等六人聲明承受訴訟。本
    院前審審理時，章兩成於九十年十月二十日、陳華於九十年
    十月三十一日死亡，地○○、ｔ○○、ｕ○○、ｖ○○為章
    兩成之繼承人；Ｘ○○、ｋ○○、ｌ○○、ｍ○○、ａ○○
    為陳華之繼承人，有
    受訴訟。上訴人陳萬生於九十一年九月十一日死亡，甲丙○
    ○為陳萬生之繼承人，有
    定命其承受訴訟。上訴人財團法人天主教會台北教區之法定
    代理人原為狄剛，於本院審理中變更為鄭再發，有法人登記
    證書影本可證，茲據其具狀聲明承受訴訟，並續行訴訟，均
    核無不合，合先敘明。
三、上訴人乙○○○於本件訴訟繫屬後，雖將其應有部分出賣予
    訴外人胡可均；李培瑜之繼承人申○○、酉○○、午○○、
    戌○○、天○○五人已將其應有部分出賣予Ａ○○○，有土
    地登記簿謄本可按（見本院更一卷一第二六二頁至二六四頁
    ）；上訴人許麗真將土地應有部分之部分贈與張倍誠，業據
    張倍誠陳述明確，並有財產所得調件明細表可證（見本審卷
    四第一二五頁、一五二頁），依當事人恒定原則，其當事人
    地位並不受影響。
四、上訴人己○○、辛○○、壬○○、丑○○、ｑ○○、庚○○
    、子○○、Ａ○○○、Ｘ○○、ｋ○○、ｌ○○、ｍ○○、
    ａ○○、地○○、ｔ○○、ｕ○○、ｖ○○、戊○○、ｘ○
    ○、ｗ○○、天○○、酉○○、申○○、午○○、戌○○、
    亥○○、宙○○、黃○○、玄○○、巳○○、ｏ○○、甲丙
    ○○、Ｂ○○、Ｋ○○、Ｍ○○、Ｎ○○、Ｌ○○、丁○○
    、乙○○○、ｚ○○、Ｏ○○、ｙ○○○、甲○○○、丙○
    ○、甲乙○、甲甲○、甲丁○、Ｐ○○、Ｊ○○、Ｃ○○、
    ｃ○○、ｄ○○、ｅ○○、ｐ○○、ｓ○○○、ｊ○○、ｇ
    ○○、Ｕ○○、ｉ○○、ｈ○○、Ｔ○○、Ｗ○○、Ｖ○○
    、ｎ○○、Ｚ○○、Ｙ○○、寅○○、辰○○、卯○○、ｂ
    ○○○均經合法通知，無正當理由，未於最後言詞辯論期日
    到場，經上訴人Ｓ○聲請，由其一造辯論而為判決。
五、本件上訴人Ｓ○主張：坐落台北市○○區○○段三小段一○
    二地號土地（下稱系爭土地）屬兩造分別共有，每人應有部
    分均如原審判決附表二所載，系爭土地依其使用目的，並無
    不能分割之情形，且無不分割之約定，茲因共有人眾多，無
    法達成協議分割，為此訴請裁判原物分割等情。並聲明：(一)
    原判決廢棄。(二)兩造共有台北市○○區○○段三小段一○二
    地號土地面積一四四一平方公尺准予原物分割，其分割方法
    為：(1)原審判決附圖Ｂ（紅色部分）面積一四○‧八八平方
    公尺，分歸上訴人Ｓ○，上訴人戊○○共同取得，上訴人Ｓ
    ○應有部分一○○○○分之六九五八，上訴人戊○○應有部
    分一○○○○分之三○四二。(2)原審判決附圖Ｃ（綠色部分
    ）面積六八‧四五平方公尺分歸被上訴人Ｒ○○、Ｑ○○共
    同取得，Ｒ○○應有部分二分之一、Ｑ○○應有部分二分之
    一。(3)原審判決附圖Ａ（黃色部分）面積一二三一‧六七平
    方公尺分歸Ｓ○、戊○○、Ｒ○○、Ｑ○○以外之其他上訴
    人取得，並按本院更一審判決附表所示應有部分保持共有。
六、上訴人Ｇ○○等六人則以：系爭北安段三小段一○二地號土
    地與北安段三小段一○二─一至一○二─十二等十三筆土地
    （三大塊土地），於民國（下同）六十九年重測前同屬一筆
    土地，即大直段三○一─二地號，除已被徵收之道路用地一
    ○二─六、一○二─七及道路預定地一○二─一外，其餘土
    地皆為兩造等人共有，應有部分皆與系爭土地相同。前揭十
    三筆土地，於卅五年時為六個地主共有一大塊土地，後分割
    一小塊、一小塊賣給被繼承人Ｉ○○（或其前手）蓋屋居住
    ，但因地目為田地，不能分割登記，只好以移轉應有部分之
    方式登記。各地主皆出具土地使用同意書，以向建管單位申
    請建造執照。Ｉ○○前手為卅五年原地主王張貴之繼承人，
    王張貴於去世前，已將可作為建地之土地全部賣完，餘下道
    路預定地未賣。Ｉ○○等人分別向地主買地，取得土地使用
    權同意書興建房屋，就前揭十三筆土地（三大塊土地）有分
    管契約存在。系爭土地如果要分割，須回復原始三大塊土地
    一起按分管契約分割，有房屋者取得土地，無房屋者以價金
    補償。上訴人Ｓ○只就三大塊土地之其中一塊，即系爭一○
    二號土地請求分割，原審判決變價分割，將造成土地與房屋
    所有權分離，徒增紛爭。況依上訴人Ｓ○之主張分割，將造
    成各共有人分得面積少於房屋基地面積，也會發生土地所有
    人與建物所有人不同之紛爭。系爭一○二號土地，就其使用
    目的而言，不能單獨請求分割，依民法第八二三條第一項但
    書之規定，上訴人Ｓ○不得請求分割。故縱使不能直接適用
    民法第八二三條第一項但書，亦得類推適用之。上訴人Ｓ○
    請求單獨分割系爭一○二號土地，為權利濫用，且違反誠信
    原則等語。上訴聲明：(一)原判決廢棄。(二)上訴人Ｓ○於第一
    審之訴駁回。答辯聲明：上訴駁回。
七、上訴人財團法人天主教會台北教區（下稱天主教會）則以：
    系爭土地原地號，即台北市○○區○○段三○一─二地號，
    六十九年四月三十日土地重測，將地號改為台北市○○區○
    ○段三小段一○二地號，並整編分割原地號（即大直段三○
    一─二地號）之土地為同小段一○二─一至十二等地號，其
    中系爭一○二地號面積○‧一四四一公頃。天主教會於四十
    五年四月十日向系爭土地地主吳寬、吳阿燦買受應有部分一
    一二五分之一五二，向地主吳蚶買受應有部分七二○分之二
    九，二者共計六五三‧一五平方公尺，於四十五年六月三十
    日暫時以范文忠神父名義登記。地主吳寬、吳阿燦、吳蚶在
    出賣土地時，即表明彼等在系爭土地分管之情形，並得到其
    他地主同意，出具土地使用權同意書申請建造執照，在系爭
    土地建造房屋及圍牆，迄今四十餘年。四十九年十二月二十
    三日由范文忠神父名義變更為天主教會所有，並於五十年一
    月二十七日登記，登記持分為一八○○○分之三一五七，即
    面積為六五三‧一五平方公尺，復於五十五年四月四日向吳
    金盛、己○○、吳義雄、吳清祥、吳博、吳旗買受持分三六
    ○○○分之四二，即面積三‧八八平方公尺，五十六年四月
    四日登記。五十五年四月四日上訴人向吳松林買二三五○○
    ○分之二○五，即面積二‧九平方公尺，五十六年八月一日
    登記。五十五年八月十一日上訴人向吳松林買二三五○○○
    分之三七○○，即面積五二‧三四平方公尺，五十六年八月
    一日登記。系爭土地係土地登記機關依據土地登記規則第二
    十七條所為之行政分割，而行政逕為分割情形與權利變動無
    關，係為便於地籍管理，而利執行，原三○一─二地號因重
    測後受行政機關逕為分割成包含系爭土地在內之十三筆土地
    ，並無消滅或創新原共有關係，亦即原共有關係並不因逕為
    分割而有改變。若干共有人嗣後發生將其持分輾轉讓與他人
    情形，惟尚非不能回溯至逕為分割前之共有狀態。故僅就系
    爭土地分割，勢將造成各共有人分得土地面積少於房屋之面
    積情形，故不得僅就系爭土地分割等語。上訴聲明：(一)原判
    決廢棄。(二)上訴人Ｓ○於第一審之訴駁回。(三)兩造共有坐落
    台北市○○區○○段三小段一Ｏ二地號建面積一四四一平方
    公尺准予原物分割，其分割方法如原審委請台北市中山地政
    事務所八十五年元月二十三日複丈成果圖Ｅ部份面積八‧二
    平方公尺及Ｏ、Ｐ部份面積六四五‧一平方公尺分歸上訴人
    財團法人天主教會台北教區，其餘分歸其餘上訴人。(四)若上
    訴人分配之前項土地超過應有部份，願按土地公告現值以金
    錢給付之。答辯聲明：上訴駁回。
八、被上訴人壬○○、辛○○、癸○○、ｑ○○、庚○○、子○
    ○、Ｒ○○、Ｑ○○、宇○○○、未○○○、Ｂ○○均主張
    全部土地合併分割。並聲明：同意分割，全部土地合併分割
    。
九、上訴人Ｓ○主張坐落台北市○○區○○段三小段一０二地號
    土地係兩造分別共有，每人應有部分均如原審附表二所載，
    該土地係建地，並無不能分割之情形，且無不分割之約定，
    茲因共有人眾多，無法達成協議分割等事實，為上訴人Ｓ○
    以外其他上訴人（簡稱其他上訴人）所不爭執，復有上訴人
    Ｓ○提出之土地登記簿謄本可證，應認其此部分主張之事實
  　為真正，故原告訴請分割系爭共有物，依民法第八百二十三
    條第一項、第八百二十四條第二項之規定，並無不合，自應
    准許。上訴人Ｇ○○等六人則抗辯：Ｉ○○等人分別向地主
    買地，取得土地使用權同意書蓋房屋，就前揭十三筆土地（
    三大塊土地）有分管契約存在。系爭土地如果要分割，須回
    復原始三大塊土地一起按分管契約分割，有房屋者取得土地
    ，無房屋者以價金補償。上訴人Ｓ○只就三大塊土地之其中
    一塊，即系爭一○二號土地請求分割，原審判決變價分割，
    將造成土地與房屋所有權分離，徒增紛爭。況依上訴人Ｓ○
    之主張分割，將造成各共有人分得面積少於房屋基地面積，
    也會發生土地所有人與建物所有人不同之紛爭。系爭一○二
    號土地，就其使用目的而言，不能單獨請求分割，依民法第
    八二三條第一項但書之規定，上訴人Ｓ○不得請求分割。故
    縱使不能直接適用民法第八二三條第一項但書，亦得類推適
    用之。上訴人Ｓ○請求單獨分割系爭一○二號土地，為權利
    濫用，且違反誠信原則等語。按「各共有人，得隨時請求分
    割共有物。但因物之使用目的不能分割或契約訂有不分割之
    期限者，不在此限」，民法第八百二十三條第一項定有明文
    。分管契約之存在是否屬於「民法第八百二十三條第一項但
    書」之情形？按「受發回或發交之法院，應以第三審法院所
    為廢棄理由之法律上判斷為其判決基礎」，民事訴訟法第四
    百七十八條第四項定有明文。最高法院民事判決九十二年度
    台上字第一一二四號判決發回意旨略以：「按分管契約係共
    有人就共有物之使用、收益或管理方法所訂定之契約，不過
    就共有物之管理定暫時使用之狀態，並無消滅共有關係之特
    約，即與分割有間，從而，共有物訂立分管契約後，除因物
    之使用目的不能分割或契約訂有不分割之期限者外，各共有
    人仍得隨時請求分割：：。次按民法第八百二十三條第一項
    所謂因物之使用目的不能分割，係指共有物繼續供他物之用
    ，而為其物之利用所不可缺，或為一權利之行使所不可缺者
    而言。例如界標、界牆、區分所有建築物之共同部分、共有
    之契據等，前經本院發回意旨予以指明。系爭土地係自同區
    ○○段三○一之二地號土地分割出來，原共有人訂有分管契
    約，嗣上訴人向原地主王張貴之繼承人購買系爭土地之應有
    部分，王張貴並未於該土地及一○二之一地號等土地上建屋
    使用，上訴人為王張貴之後手，應受該分管契約之拘束，為
    原審認定之事實。而分管契約係各共有人就共有物所訂定暫
    時使用之狀態之契約，則系爭土地能否謂有物之使用目的不
    能分割之情形，非無疑義」等語，該見解本院自受其拘束。
    本院認為：分管契約與分割土地係屬二事，不因土地係耕地
    或建地而有所不同。分管契約之存在係各共有人就共有物所
    訂定暫時使用之狀態之契約，並非「民法第八百二十三條第
    一項但書」之事由，故無該條但書之適用。又按「權利之行
    使，不得違反公共利益，或以損害他人為主要目的。行使權
    利，履行義務，應依誠實及信用方法」，民法第一百四十八
    條定有明文。上訴人Ｓ○請求分割共有物，係行使合法之權
    利，並無證據證明上訴人Ｓ○違反公共利益，或以損害他人
    為主要目的，自不得謂上訴人Ｓ○提起分割共有物之訴係權
    利濫用。禁止上訴人Ｓ○分割共有物，使上訴人Ｓ○空有共
    有權，需負擔稅賦，卻無法獲得任何共有權之使用利益，本
    院認係侵害其憲法所保障之基本權（財產權、訴訟權）。至
    於分割之方法，屬法院之職權，不受當事人主張之拘束，亦
    不生上訴人Ｓ○行使權利違反誠信原則之問題。故上訴人Ｇ
    ○○等六人之抗辯，並不可採。上訴人Ｇ○○等六人又主張
    ：依上訴人Ｓ○主張單就一○二號土地分割或依原審判決變
    價分割，勢必造成土地與建物所有權分離，本件地號一○二
    、一○二之一至一○二之十二等十三筆共有土地，固非區分
    所有建築物之共有基地，惟既供作房屋建築之基地，早已有
    建物存在土地之上，存有分管契約，如率予就其中一塊土地
    ，即單獨就系爭一○二號土地分割，或依原審判決變價分割
    ，勢必造成土地與建物所有權分離，與區分所有權建物之共
    有基地分割所造成之紛爭誠無二致，依民法第八二三條第一
    項但書之規定，原告不得請求分割。退萬步言，本件如不能
    直接適用民法第八二三條第一項但書規定，亦得類推適用該
    規定，上訴人Ｓ○仍不得單獨就一○二號土地請求分割云云
    。按一○二號土地係一獨立地號之土地，是否獨立分割，或
    與其他共有土地合併分割，上訴人Ｓ○有決定權。按民法第
    八百二十三條第一項所謂因物之使用目的不能分割，係指共
    有物繼續供他物之用，而為其物之利用所不可缺，或為一權
    利之行使所不可缺者而言。例如界標、界牆、區分所有建築
    物之共同部分等，已如前述，至於分割後土地是否與建物分
    離係分割之結果，與「因物之使用目的不能分割」，兩者內
    涵不同，分割後土地與建物分離不得倒果為因，而謂「因物
    之使用目的不能分割」。上訴人Ｇ○○等六人該部分之主張
    ，亦不可採。
十、按共有物之分割，依共有人協議之方法行之。分割之方法不
    能協議決定者，法院得因任何共有人之聲請，命為以原物分
    配於各共有人或變賣共有物，以價金分配於各共有人，民法
    第八百二十四條第一項、第二項定有明文。又共有物分割之
    方法，須先就原物分配，於原告分配有困難時，則予變賣，
    以價金分配於各共有人，最高法院五十一年度台上字第二七
    一號著有判例可資參考。經查：
(一)、上訴人Ｓ○主張之分割方法即原審判決附圖Ｂ（紅色部分）
    面積一百四十．八八平方公尺分歸上訴人Ｓ○與上訴人戊○
    ○取得，上訴人Ｓ○應有部分萬分之六九五八，上訴人戊○
    ○應有部分萬分之三０四二；原審判決附圖Ｃ（綠色部分）
    面積六十八．四五平方公尺，分歸上訴人Ｒ○○、Ｑ○○取
    得，上訴人Ｒ○○應有部分二分之一，Ｑ○○應有部分二分
    之一；原審判決附圖Ａ（黃色部分）面積一千二百三十一．
    六七平方公尺分歸Ｓ○、戊○○、Ｒ○○、Ｑ○○以外之其
    他上訴人取得，並按本院更一審判決附表所示應有部分保持
    共有。Ｓ○、戊○○、Ｒ○○、Ｑ○○以外上訴人保持共有
    ，並未消滅系爭土地之共有關係。而按分割共有物，以消滅
    共有關係為目的，法院裁判分割共有物土地時，除因該土地
    內部分土地之使用目的不能分割或部分共有人仍願維持其共
    有關係，應就該部分土地不予分割或准該部分共有人成立新
    共有關係外，應將土地分配於各共有人單獨所有，最高法院
    六十九年度台上字第一八三一號判例可資參照。經查上訴人
    Ｓ○主張將系爭土地分割為原審判決附圖所示ＡＢＣ三部分
    ，再由伊與上訴人戊○○就系爭土地如原審附圖Ｂ部分成立
    新的共有關係，上訴人Ｒ○○、Ｑ○○就原審附圖Ｃ部分成
    立新的共有關係，其餘上訴人再就原審附圖Ａ部分成立另一
    共有關係之分割方法，顯未能消滅兩造原先就系爭土地之共
    有關係，且其他共有人亦未同意繼續維持共有，則依前揭說
    明，上訴人Ｓ○主張之分割方法自不足採。
(二)、上訴人Ｇ○○等六人又主張：系爭一○二、一○二之一至一
    ○二之十二等十三筆土地原係自三○一之二地號行政逕行分
    割而來，其中一○二之六和一○二之七地號兩筆土地已被台
    北市徵收，主張就十一筆土地合併分割等語。惟查上訴人Ｓ
    ○請求就一○二號土地為分割，法院如就前開十一筆土地合
    併分割，即屬就當事人未請求事項為裁判，而屬訴外裁判。
    又「提起分割共有物之訴，參與分割之當事人，以共有人為
    限。請求分割之共有物，如為不動產，共有人之應有部分各
    為若干，以土地登記總簿登記者為準，雖共有人已將其應有
    部分讓與他人，在辦妥所有權移轉登記前，受讓人仍不得以
    共有人之身分，參與共有物之分割」，最高法院六十七年台
    上字第三一三一號判例參照（同院七十年台上字第二八四六
    號判例亦採相同見解），故各地號之土地共有人是否相同，
    以土地登記簿之記載為準，而不論其沿革為何。前開十三筆
    土地登記之共有人並未完全相同，為兩造所不爭執，足堪信
    為真實。按「受發回或發交之法院，應以第三審法院所為廢
    棄理由之法律上判斷為其判決基礎」，民事訴訟法第四百七
    十八條第四項定有明文。最高法院民事判決九十二年度台上
    字第一一二四號判決發回意旨略以：「共有物如為不同地號
    之數筆土地，而其共有人並非完全相同者，共有關係既分別
    存在於該數筆土地之上，法院為裁判分割時，自不能予以合
    併分割。兩造共有之系爭土地雖與一○二之一地號等十二筆
    土地原屬同區○○段三○一之二地號土地，原共有人就該三
    ○一之二地號土地訂有分管契約，但系爭土地為建地，與一
    ○二之一地號等十二筆土地，除一○二之六、之七地號土地
    為既成道路被徵收外，其餘各筆土地之共有人及應有部分似
    非完全相同。果爾，能否謂上訴人不得僅就系爭土地請求分
    割？非無研求之餘地」等語，本院依相同證據，亦認前開十
    一筆土地合併分割，與法律規定不符，且屬訴外裁判，故該
    分割方案並不可採。
(三)、系爭土地上有建物十七間，有台北市中山地事務所之土地複
    丈成果圖可稽。該等建物之所有權人為ｑ○○、庚○○、巳
    ○○、章兩成、財團法人天主教會台北教區、ｚ○○、丙○
    ○、Ｂ○○、ｗ○○、ｘ○○、李培瑜、李樹茂、王蔡雙香
    、吳阿苗、Ｒ○○、Ｑ○○等人，為兩造所不爭執，並有建
    物登記簿謄本可證，復經原審履勘現場屬實，有勘驗筆錄可
    憑。如讓建物所有人之共有人分配取得建物坐落部分之土地
    ，其餘共有人按剩餘部分之土地按應有部分比例分配，則因
    建物坐落土地分割予建物所有人之共有人，其應有部分不足
    ，建物所有人所坐落之土地，比其應分得之土地為大（因分
    管契約係按行政分割前之應有部分計算，而非目前之一○二
    地號應有部分計算；且一○二之六和一○二之七地號兩筆土
    地已被台北市徵收，全部土地之總面積減少）；而系爭一○
    二地號土地之面積為一千四百四十一平方公尺，如扣除已蓋
    有建物部分之土地面積，僅餘五百三十四．九平方公尺，而
    未受分配之共有人尚有數十人，其中上訴人Ｓ○之應有部分
    為十八萬七千五百分之一二七五四，可分得之土地約為三十
    六．三八平方公尺，約十二坪，而應有部分少者如上訴人己
    ○○一千五百七十分之七，可分得之土地約為二．三八平方
    公尺，尚不及一坪，則其經濟上使用價值極低，且造成土地
    之細分，無法維持公共之利益，故本件如按現狀分割，有實
    際上之困難，兩造對現物分割並無妥善之方法，亦不爭執（
    見本審卷一第三○三頁），故本院參酌系爭土地之利用價值
    ，兩造之利害關係，及就分割土地可能利用之經濟價值，及
    公共利益之維持等因素，認以變價分割之方式較為妥當，所
    得價金，按上訴人Ｓ○應有部分十八萬七千五百分之一二七
    五四，其他上訴人按應有部分如原審判決附表一所示比例分
    配之。
十一、依照法律規定，本院無法否定上訴人Ｓ○請求分割共有物
      之權利；現物分割又無妥善分割方法；故僅有變價分割一
      途。本件事證已臻明確，兩造其餘之攻擊、防禦方法及所
      舉證據，經本院斟酌後核與判決結果不生影響，爰不一一
      論述。
十二、綜上所述，上訴人之主張，均不足採。原審為變價分割之
      判決，並依應有部分之比例分配價金，並無不合。上訴意
      旨指摘原判決不當，求予廢棄改判，為無理由，應予駁回
      。
十三、據上論結，本件上訴為無理由，依民事訴訟法第四百四
      十九條條第一項、第七十八條，判決如主文。
中　　華　　民　　國　　94　　年　　3 　　月　　8　 　日
　　　　　　　　　民事第五庭審判長法　官　林丁寶
　　　　　　　　　　　　　　      法　官  高鳳仙
　　　　　　　　　　　　　　      法　官  林恩山
正本係照原本作成。
如不服本判決，應於收受送達後二十日內向本院提出上訴書狀，
其未表明上訴理由者，應於提出上訴後二十日內向本院補提理由
書狀（均須按他造當事人之人數附繕本）上訴時應提出委任律師
或具有律師資格之人之委任狀；委任有律師資格者，另應附具律
師資格證書及釋明委任人與受任人有民事訴訟法第四百六十六條
之一第一項但書或第二項（詳附註）所定關係之釋明文書影本。
中　　華　　民　　國　　94　　年　　3 　　月　　9 　　日
　　　　　　　　　　　　　　　　　　書記官　周淑靜
附註：
民事訴訟法第四百六十六條之一（第一項、第二項）：
對於第二審判決上訴，上訴人應委任律師為訴訟代理人。但上訴
人或其他法定代理人具有律師資格者，不在此限。
上訴人之配偶、三親等內之血親、二親等內之姻親，或上訴人為
法人、中央或地方機關時，其所屬專任人員具有律師資格並經法
院認為適當者，亦得為第三審訴訟代理人。
